ACORDAO-COMPLETO-2407828

ACÓRDÃO 5468/2020 ATA 14/2020 - PRIMEIRA CÂMARA

VISTOS, relatados e discutidos estes autos de tomada de contas especial instaurada pelo Ministério do Desenvolvimento Regional, em desfavor do Município de Sarandi/RS e do ex-prefeito Leonir Cardozo, em razão da não comprovação da regular aplicação dos recursos repassados àquela municipalidade pela União, por meio do Termo de Compromisso 0225/2010, registro Siafi 660570, firmado entre o extinto Ministério da Integração Nacional (MIN) e o dito Município; 
ACORDAM os Ministros do Tribunal de Contas da União, reunidos em Sessão de 1ª Câmara e diante das razões expostas pelo Relator, em: 
9.1. julgar regulares as contas do Município de Sarandi/RS (CNPJ 97.320.030/0001-17) , nos termos dos arts. 1º, inciso I, 16, inciso I, 17 da Lei 8.443/1992, e 207 do RITCU, dando-lhe quitação plena;
9.2. julgar irregulares as contas de Leonir Cardozo (CPF: XXX.014.350-XX) , ex-prefeito de Sarandi/RS, gestão 2009/2012, nos termos dos arts. 1º, inciso I, 16, inciso III, alínea "b", da Lei 8.443/1992, e 209, inciso II, do RITCU; 
9.3. aplicar ao responsável mencionado no subitem anterior, a multa prevista no art. 58, inciso I, da Lei 8.443/1992, c/c o art. 268, inciso I, do RI/TCU, no valor de R$ 10.000,00 (dez mil reais) , fixando-lhe o prazo de 15 (quinze dias) , a contar da notificação, para que comprove, perante o Tribunal (art. 214, inciso III, alínea "a", do Regimento Interno do TCU) , o recolhimento da dívida aos cofres do Tesouro Nacional, atualizada monetariamente desde a data desta decisão até a do efetivo recolhimento, se paga após o vencimento, na forma da legislação em vigor;
9.4. autorizar, desde logo, a cobrança judicial da dívida, caso não atendida a notificação, na forma do disposto no art. 28, inciso II, da Lei 8.443/1992;
9.5. autorizar também, desde logo, se requerido, com fundamento no art. 28, inciso I, da Lei 8.443/1992, c/c o art. 217, §§ 1º e 2º, do Regimento Interno, o parcelamento das dívidas em até 36 parcelas, incidindo, sobre cada parcela, corrigida monetariamente, os correspondentes acréscimos legais, fixando-lhe o prazo de 15 (quinze dias) , a contar do recebimento da notificação, para comprovar, perante o Tribunal, o recolhimento da primeira parcela, e de 30 (trinta) dias, a contar da parcela anterior, para comprovar o recolhimento das demais parcelas, devendo incidir, sobre cada valor mensal, atualizado monetariamente, os juros de mora devidos, no caso do débito, na forma prevista na legislação em vigor, alertando o responsável de que a falta de comprovação do recolhimento de qualquer parcela importará o vencimento antecipado do saldo devedor, nos termos do § 2º do art. 217 do Regimento Interno deste Tribunal; 
9.6. dar ciência desta decisão à Procuradoria da República no Estado do Rio Grande do Sul, nos termos do § 3º do art. 16 da Lei 8.443/1992, c/c o § 7º do art. 209 do Regimento Interno do TCU, para adoção das medidas cabíveis; e
9.7. notificar o responsável, o Município de Sarandi/RS e o Ministério do Desenvolvimento Regional da presente decisão.

TOMADA DE CONTAS ESPECIAL. TCE instaurada pelo Ministério do Desenvolvimento Regional em razão de Não comprovação da regular aplicação dos recursos repassados pela União, Termo de compromisso TERMO COMP 0225/2010, firmado com o MINISTERIO DA INTEGRACAO NACIONAL, Siafi/Siconv 660570, função SEGURANCA PUBLICA, que teve como objeto OBRAS DE RECUPERAÇÃO DE ESTRADAS VICINAIS,PONTES, PONTILHõES, CASAS POPULARES E DE PAVIMENTAçãO DE VIAS URBANAS, NO MUNICíPIO DE SARANDI/RS.

Primeira Câmara

Município de Sarandi/RS.

3. Responsáveis: Leonir Cardozo (XXX.014.350-XX); Município de Sarandi/RS (97.320.030/0001-17).

13.1. Ministros presentes: Walton Alencar Rodrigues (Presidente), Benjamin Zymler, Bruno Dantas e Vital do Rêgo (Relator).
13.2. Ministro-Substituto presente: Weder de Oliveira.

ACORDAO-COMPLETO-2448800

Acórdão 8763/2021 - Primeira Câmara

VITAL DO RÊGO

Adoto como parte do relatório a instrução de mérito elaborada no âmbito da Secretaria de Controle Externo de Tomada de Contas Especial (SecexTCE) , peça 53, que contou com a anuência do escalão gerencial daquela unidade técnica, peças 54 e 55, a seguir transcrita com os ajustes de forma pertinentes:
INTRODUÇÃO
1.	Cuidam os autos de tomada de contas especial instaurada por Ministério do Desenvolvimento Regional, em desfavor de Prefeitura Municipal de Sarandi - RS (CNPJ: 97.320.030/0001-17) e Leonir Cardozo (CPF: XXX.014.350-XX) , em razão de não comprovação da regular aplicação dos recursos repassados pela União realizadas por meio do Termo de compromisso 0225/2010, registro Siafi 660570, firmado entre o Ministério da Integração Nacional e o Município de Sarandi - RS, e que tinha por objeto o instrumento descrito como "obras de recuperação de estradas vicinais, pontes, pontilhões, casas populares e de pavimentação de vias urbanas, no município de Sarandi/RS	"
HISTÓRICO
2.	Em 31/10/2017, com fundamento na IN/TCU 71/2012, alterada pela IN/TCU 76/2016 e DN/TCU 155/2016, o dirigente da instituição Ministério do Desenvolvimento Regional autorizou a instauração da tomada de contas especial (peça 22) . O processo foi registrado no sistema e-TCE com o número 102/2018.
3.	O Termo de compromisso TERMO COMP 0225/2010, registro Siafi 660570, foi firmado no valor de R$ 800.000,00, sendo R$ 800.000,00 à conta do concedente e R$ 0,00 referentes à contrapartida do convenente. Teve vigência de 1/6/2010 a 24/2/2011, com prazo para apresentação da prestação de contas em 24/12/2017. Os repasses efetivos da União totalizaram R$ 800.000,00 (peça 5) .
4.	A prestação de contas e complementações enviadas foram analisadas por meio dos documentos constantes nas peças 12 e 19.
5.	O fundamento para a instauração da Tomada de Contas Especial, conforme consignado na matriz de responsabilização elaborada pelo tomador de contas, foi a constatação das seguintes irregularidades: 
Em análise ao processo verifica-se que o Município executou um Plano de Trabalho que não foi aprovado por esta SEDEC à época por estar em desacordo com o Relatório de Avaliação de Danos. Logo, o Município agiu conscientemente contra as determinações realizadas por esta Secretaria, executando obras não relacionadas ao evento, com indício de desvio de finalidade (Nota Técnica n° 2016_068_NT_DRR_LCCS/SEDEC/DRR/CGRR/CORE) .
6.	Os responsáveis arrolados na fase interna foram devidamente comunicados e, diante da ausência de justificativas suficientes para elidir as irregularidades e da não devolução dos recursos, instaurou-se a tomada de contas especial.
7.	No relatório (peça 32) , o tomador de contas concluiu que o prejuízo importaria no valor original de R$ 761.364,01, imputando-se a responsabilidade a Prefeitura Municipal de Sarandi - RS, na condição de contratado e Leonir Cardozo, prefeito no período de 1/1/2009 a 31/1/2012 e 1/1/2017 a 31/12/2020, na condição de gestor dos recursos. 
8.	Em 3/4/2019, a Controladoria-Geral da União emitiu o relatório de auditoria (peça 33) , em concordância com o relatório do tomador de contas. O certificado de auditoria e o parecer do dirigente do órgão de controle interno concluíram pela irregularidade das presentes contas (peças 34 e 35) .
9.	Em 8/4/2019, o ministro responsável pela área atestou haver tomado conhecimento das conclusões contidas no relatório e certificado de auditoria, bem como do parecer conclusivo do dirigente do órgão de controle interno manifestando-se pela irregularidade das contas e determinou o encaminhamento do processo ao Tribunal de Contas da União (peça 36) .
10.	Na instrução anterior (peça 39) , analisando-se os documentos nos autos, concluiu-se pela necessidade de realização de citação do município de Sarandi/RS e audiência de Leonir Cardozo:
Irregularidade 1: desvio de finalidade na aplicação dos recursos em benefício do ente federado.
Descrição da irregularidade: aplicação de recursos federais em finalidade diversa daquela previamente pactuada, sem autorização prévia do órgão repassador, em benefício do ente federado.
Débitos relacionados ao responsável Município de Sarandi - RS (CNPJ: 97.320.030/0001-17) :
	Data de ocorrência
	Valor histórico (R$) 
	Identificador da parcela

	2/7/2010
	800.000,00
	D1

	18/10/2012
	38.635,99
	C1

Cofre credor: Tesouro Nacional.
Responsável: Município de Sarandi - RS.
Conduta: na parcela D1 - beneficiar-se indevidamente de recursos federais para realização de ações específicas, no âmbito do termo de compromisso nº 225/2010 (SIAFI 660570) .
Culpabilidade: não há excludentes de ilicitude, de culpabilidade e de punibilidade; é razoável supor que o administrador responsável pela pessoa jurídica tinha consciência da ilicitude de sua conduta; era exigível conduta diversa da praticada, qual seja, utilizar por meio dos seus gestores os recursos financeiros disponíveis na finalidade específica para a qual foram destinados.
Irregularidade 2: desvio de finalidade na aplicação dos recursos (gestor) .
Descrição da irregularidade: aplicação de recursos federais em finalidade diversa daquela previamente pactuada, sem autorização prévia do órgão repassador.
Responsável: Leonir Cardozo.
Conduta: aplicar recursos federais transferidos em finalidade diversa daquela previamente pactuada no âmbito do termo de compromisso 225/2010 (SIAFI 660570) , item I, sem autorização prévia do órgão repassador.
Culpabilidade: não há excludentes de ilicitude, de culpabilidade e de punibilidade; é razoável supor que o responsável tinha consciência da ilicitude de sua conduta; era exigível conduta diversa da praticada, qual seja, aplicar os recursos que lhe foram confiados por intermédio do termo de compromisso descrito como "obras de recuperação de estradas vicinais, pontes, pontilhões, casas populares e de pavimentação de vias urbanas, no município de Sarandi/RS" exclusivamente nas ações previstas no objeto pactuado. 
11.		O Sr. Leonir Cardozo foi devidamente notificado da audiência, por meio do Ofício 4578/2019 (peça 45) , na data de 10/7/2019, conforme AR (peça 47) , e apresentou suas razões de justificativa à peça 50, por meio de seu advogado devidamente habilitado, conforme procuração (peça 48) .
12.	O município de Sarandi/RS foi devidamente citado, por meio do Ofício 4579/2019 (peça 44) , na data de 10/7/2019, conforme AR (peça 46) , e apresentou suas alegações de defesa à peça 50, por meio de seu advogado devidamente habilitado, conforme procuração (peça 49) .
13.	Conforme Despacho de Conclusão das Comunicações Processuais (peça 52) , informamos que as providências inerentes às comunicações processuais foram concluídas. 
ANÁLISE DOS PRESSUPOSTOS DE PROCEDIBILIDADE DA IN/TCU 71/2012
Prejuízo ao Contraditório e Ampla Defesa
14.	Verifica-se que não houve o transcurso de mais de dez anos desde o fato gerador sem que tenha havido a notificação dos responsáveis pela autoridade administrativa federal competente (art. 6º, inciso II, c/c art. 19 da IN/TCU 71/2012, modificada pela IN/TCU 76/2016) , uma vez que o fato gerador da irregularidade sancionada ocorreu em 2/7/2010, e os responsáveis foram notificados sobre as irregularidades pela autoridade administrativa competente conforme abaixo:
14.1.	Prefeitura Municipal de Sarandi - RS, por meio do ofício acostado à peça 20, recebido em 16/3/2017, conforme AR (peça 29) .
14.2.	Leonir Cardozo, responsável não notificado na fase interna, porém foi notificado agora, na data de 10/7/2019, conforme AR (peça 47) .
Valor de Constituição da TCE 	
15.	Verifica-se, ainda, que o valor atualizado do débito apurado (sem juros) em 1/1/2017 é de R$ 1.176.181,87, portanto superior ao limite mínimo de R$ 100.000,00, na forma estabelecida conforme os arts. 6º, inciso I, e 19 da IN/TCU 71/2012, modificada pela IN/TCU 76/2016. 
OUTROS DÉBITOS NOS SISTEMAS DO TCU COM OS MESMOS RESPONSÁVEIS
16.	Informa-se que não foi encontrado débito imputável aos responsáveis em outros processos em tramitação no Tribunal.
17.	A tomada de contas especial está, assim, devidamente constituída e em condição de ser instruída.
EXAME TÉCNICO			 
18.	Passa-se a seguir a descrever cada argumento apresentado nas alegações de defesa/Razões de justificativa dos responsáveis, apresentados em forma conjunta, seguida de suas respectivas análises.
I. Preliminares
I.1. Convalidação do ato administrativo e decadência (peça 50, p. 6-8) 
19.	Alega o responsável que ocorreu a convalidação do ato administrativo, mediante o lapso temporal decorrido entre o termo do contrato (30/3/2011) , cujas contas foram prestadas em 23/2/2011, e a notificação pelo concedente da desaprovação das contas (9/2/2017) . A defesa argumenta que o prazo decadencial seria de 5 anos para a revisão dos atos administrativos viciosos, conforme analogia aplicável ao presente caso do art. 54 da Lei 9.784/99. Ele discorre que uma arguição contrária, nesse momento, fere o ordenamento jurídico, especialmente o princípio da segurança jurídica. E frisa que deve ser considerada a boa-fé do ato praticado, uma vez que os recursos foram aplicados em benefício da coletividade.
Análise
20.	Com relação à convalidação do ato administrativo, verifica-se que não há como amoldar a situação exposta como anulação ou revogação de ato, haja vista que houve pactuação expressa entre as partes. Portanto, não houve deflagração de causa para anulação ou revogação de ato administrativo, ante o acordo de vontades exarado pelas partes, razão pela qual afasta-se e prejudicial de mérito alegada pelos responsáveis. 
21.	Sobre o prazo decadencial a que alude o art. 1º da Lei 9.784/1999, o entendimento nesta Corte de Contas é de que ele não se aplica aos processos de controle externo, tendo em vista que, no cumprimento de suas atribuições, o TCU não está exercendo autotutela administrativa, mas desempenhando função de controle externo dos atos de gestão da administração, conferida diretamente pela Constituição Federal. Nesse sentido, cabe transcrever o elucidativo excerto da Decisão 1.020/2000:
3. Como bem se vê, estaremos a discutir, mais uma vez, a posição conferida constitucionalmente ao Tribunal dentro da estrutura do Estado e a natureza jurídica de suas decisões, sem o que não será fidedigna a solução que apontar para a aplicabilidade, de maneira primária ou subsidiária, ou para a inaplicabilidade da processualística administrativa nos julgados que daqui defluem.
4. Nessa esteira, é a própria Lei 9.784/99 que nos dá a primeira e decisiva orientação, ao dispor, já no § 1º de seu artigo 1º, que deverá ser observada por todos aqueles que exercem função administrativa, em quaisquer dos poderes da União. Daí que quando a lei emprega o termo 'Administração', a exemplo do que ocorre no artigo 54, que mais nos interessa, empresta-lhe um significado funcional, para corresponder a quem, precipuamente ou não, exerce função administrativa, por distinção daqueles que desempenham as demais funções estatais, legislativa e judiciária. (...) 
9. Enfim, as coisas começam a tornar-se harmônicas, ao se perceber que o dispositivo questionado da Lei nº 9.784/99, conquanto de reconhecida valia, do ponto de vista formal nada mais é do que um freio ao pleno exercício da autotutela administrativa, a qual, evidentemente, só está ao alcance de quem expediu o ato inquinado, ou seja, a Administração. Basta, por similaridade, ver quem são os destinatários da Súmula nº 473 do STF. De outra parte, este Tribunal, quando afirma a ilegalidade de um ato, em estrito cumprimento de suas atribuições constitucionais, não está praticando autotutela, porque aí inexiste desempenho de função administrativa, mas sim controle da atividade alheia. (...) 
22.	Por todo o exposto, restam inaplicáveis, de forma obrigatória, os preceitos da Lei 9.784/1999 aos processos da competência constitucional deste Tribunal de Contas, conforme Acórdão 44/2019-TCU-Plenário, rel. Bruno Dantas.
23.	Também, não há que se falar em segurança jurídica, em ato praticado com desautorização expressa da Administração, conforme disposto na Informação Técnica 11/2010 - DBG (peça 9, p. 1) .
24.	 Nesse mesmo diapasão, a boa-fé do ato não pode ser comprovada, uma vez que o ato impugnado foi de encontro aos objetivos do concedente. O gestor assumiu o risco, ao desobedecer aos comandos do concedente, que não aprovou a alteração do Plano de Trabalho proposto, por entender que as obras pretendidas na alteração não se caracterizavam como obras emergenciais, conforme disposto na Informação Técnica 522/2010 - MBM (peça 9, p. 2-3) .
25.	Desse modo, não há elementos nos autos que fundamente o acatamento dos argumentos apresentados pela defesa,
I.1. Prescrição da cobrança (peça 50, p. 8-9) 
26.	Alega o responsável que ocorreu a prescrição da cobrança do possível débito, uma vez que deve ser aplicada ao caso a prescrição quinquenal prevista no art. 1º do Decreto 20.910/32. Argumenta que a expressão "seja qual for a sua natureza" torna a dívida buscada na TCE refém desse preceito prescritivo.
Análise
27.	A prescrição tratada nos autos de TCE, na Egrégia Corte de Contas, não advém do Decreto apontado pela defesa, mas da Constituição Federal.
28.	Não há razão para acolher o argumento apresentado, não viabilizando assim o prazo prescricional de cinco anos. Esta matéria já se encontra pacificada, no âmbito deste Tribunal em consonância com o STF no julgamento do Mandado de Segurança 26.210-9/DF, em 4/9/2008 e conforme a Súmula-TCU 282, enunciada: "As ações de ressarcimento movidas pelo Estado contra os agentes causadores de danos ao erário são imprescritíveis".
29.	Por fim, faz-se ressalva para a necessidade de atenção quanto ao tipo de ilícito apresentado caso a caso, visto que, ilícitos civis e administrativos não se confundem. Nesse sentido, há que ressaltar que este Tribunal, em recentes julgados (Acórdão 5928/2016-TCU-Segunda Câmara, rel. Vital do Rêgo e 5.939/2016-TCU-2ª Câmara, rel. Marcos Bemquerer) , tem entendido que a tese fixada pelo STF no RE 669.069 (Repercussão Geral 666) , que trata da incidência da prescrição nos débitos com a União decorrentes de ilícitos civis, com prazo prescricional de cinco anos, não alcança prejuízos que decorram de ilícitos administrativos, como a não comprovação da regular gestão de recursos públicos, que são imprescritíveis.
30.	Nessa linha é a jurisprudência pacificada desta Corte de Contas, exemplificada no Acórdão 232/2017-TCU-Primeira Câmara, rel. Bruno Dantas.
2. Mérito 
Argumento 1 (peça 50, p. 9-10) 
31.	A defesa argumenta que o convenente, embora tenha desaprovado a prestação de contas quanto à execução física do objeto, tem ciência de que houve aplicação dos recursos por parte do município de Sarandi na execução de outros serviços e obras públicas dentro do plano de trabalho apresentado com as devidas alterações em benefício da comunidade. Portanto, a devolução desse valor aplicado seria enriquecimento indevido da União em detrimento do município em questão e de sua coletividade beneficiária.
Argumento 2 (peça 50, p. 11) 
32.	A defesa argumenta que não obstante as alterações ocorridas no plano de trabalho, o recurso do convênio foi aplicado exclusivamente na recuperação de estradas vicinais no interior do município, sendo beneficiárias a seguintes localidades: Sanga do Leão, Linha Coxo, Linha Perau, Linha Sobradinho, Linha Pinhalzinho, Linha Cescon, Linha Barra do Sobradinho, conforme Plano de Trabalho e conforme Prestação de Contas definitiva.
Argumento 3 (peça 50, p. 12) 
33.	A defesa argumenta que o presente processo trata de situação de emergência enfrentada pelo convenente, cujo valor repassado foi integralmente investido na recuperação do dano causado pela enxurrada, de acordo com o objeto do convênio, ou seja, na recuperação de estradas do interior do município, conforme Plano de Trabalho apresentado, deixando apenas de aplicar recursos na recuperação dos danos causados nos bairros da cidade e vias públicas urbanas por representar pequena parte do dano e em razão do valor do repasse que não seria suficiente para a recuperação de todo o dano sofrido.
Argumento 4 (peça 50, p. 13-14) 
34.	A defesa argumenta que deve ser sopesada a boa-fé na conduta do convenente. Com efeito, os valores repassados foram utilizados na realização das atividades atinentes ao plano de trabalho, não havendo, portanto, qualquer prejuízo ao erário decorrente do comportamento do convenente.
Análise
35.	Os argumentos apresentados estão relacionados, podendo ser analisados conjuntamente. De modo que, em função do excesso de chuvas, o município decretou situação de emergência e foi contemplado com recursos federais para a recuperação de sua infraestrutura, conforme Plano de Trabalho aprovado (peça 4, p. 3-7) , cujas metas consistiam em (peça 4, p. 4) :
1-	Recuperação de residências populares - Unid. 34;
2-	Recuperação de Pontes - Unid. 11;
3-	Recuperação de Pontilhões - Unid. 12;
4-	Recuperação de Estradas - Km 120
36.	Todavia, o município alega que se antecipou e executou as estradas, pontes e pontilhões mencionados no Plano de Trabalho original com recursos próprios, conforme informação feita pela própria administração municipal, por meio do Ofício PMS 317/2010 (peça 8, p. 1) de 1/10/2010. Mas, não fez menção à recuperação de residências populares - meta 1, composta de 34 unidades.
37.	Entretanto, na tentativa de aproveitamento dos recursos repassados pela União, apresentou nova proposta com modificação do Plano de Trabalho, nesta contemplando revestimento com pedra britada, aplicada com espessura média de 5 cm no leito das estradas, conforme Meta 1 (peça 8, p. 24) .
38.	Porém, a tratativa não foi aceita pelo órgão concedente, conforme Informação Técnica11/2010-DBG (peça 9, p. 1) de 23/11/2010. Uma vez que tais alterações não se caracterizaram como obras emergenciais.
39.	Apesar disso, o município executou o seu plano de trabalho, indiferente à desaprovação da administração, e ao prestar contas dos gastos (peça 15) , ficou demonstrado que executou um Plano de Trabalho (peça 15, p. 43 e 48) divergente do que havia sido aprovado pela SEDEC. Logo, o Município agiu conscientemente em desacordo com o ajuste, executando obras não relacionadas ao evento, com evidente desvio de finalidade, conforme Nota Técnica 20l6_068_ NT _ DRR-CCS/SEDEC/ORR/CGRZR/CORE (peça 19) .
40.	Denota-se que a situação nos autos, corresponde a desvio de finalidade, uma vez que os recursos alocados destinavam ao atendimento de objetos específicos devido à situação emergencial. No caso em comento, a título de exemplo, restou patente o desvio de finalidade ao deixar de aplicar recursos na recuperação de residências populares, objeto do plano de trabalho aprovado, em detrimento de obras de revestimento com pedra britada no leito das estradas, objeto do plano de trabalho recusado.
41.	Sobre a caracterização do desvio de finalidade, observa-se enunciado do voto no Acórdão 3588/2017-TCU-Segunda Câmara (Rel. Aroldo Cedraz) :
28. Concordo com o MPTCU quando assegura que a alegada aplicação dos recursos em conformidade com as "necessidades da comunidade e do município", não pode ser uma justificativa aceitável. Não há dúvida que a população de Canudos do Vale - RS tenha se beneficiado da obra, pois passou a ter mais conforto em seus deslocamentos. No entanto, os recursos empregados, pela natureza de sua fonte, tinham a finalidade exclusiva de atender a situação emergencial, fundamentada na hipotética necessidade de recuperar ponte total ou parcialmente arruinada por desastre climático.
29.	A não configuração da urgência, além da questão ilegal em si, impede, ainda, que o Estado tenha a opção de empregar os escassos recursos em uma situação de fato emergencial, crítica, o que evidencia a gravidade da irregularidade, mesmo diante de uma aparente atuação legítima do gestor em benefício dos munícipes.
42.	Caracterizado o desvio de finalidade na utilização de verbas federais, ainda que os recursos tenham sido empregados em benefício do município, não havendo provas de que foram atendidas as necessidades específicas da comunidade que o ajuste visava suprir, a jurisprudência do TCU prevê que o débito seja imputado individualmente ao município beneficiado e que seja aplicada multa ao gestor responsável pelo ilícito. Além disso, as contas de ambos são julgadas irregulares. (Acórdão 1885/2015-TCU-Plenário, 7.585/2015 - 1ª Câmara, 5.224/2015 - 2ª Câmara, Acórdão 7102/2014-TCU-Segunda Câmara) . 3588/20 17
43.	Considerando que as despesas irregulares foram realizadas em benefício do ente federado, porém, em finalidade diversa da inicialmente pactuada, na linha do que determina a Decisão Normativa TCU 57/2004, cabe ao ente federado a obrigação de recompor, com recursos próprios, os valores gastos indevidamente, atualizados monetariamente, ao órgão ou entidade repassadora dos recursos.
44.	Desse modo, em virtude da não comprovação de que foram atendidas as necessidades específicas da comunidade que o ajuste visava suprir, especialmente a recuperação de residências, não se acatam os argumentos dos responsáveis.
Argumento 5 (peça 50, p. 11-12) 
45.	A defesa argumenta que embora previsto no Termo de Convênio, o concedente não vistoriou a obra, nem durante, nem ao final da execução. Portanto, não estaria apta a imputar responsabilização ao convenente, por falta que deve ser atribuída ao concedente.
Análise
46.	Neste caso, a irregularidade cometida pelo convenente está associada ao desvio de finalidade. Metas originárias deixaram de ser cumpridas, especialmente a recuperação de residências. Portanto, a irregularidade questionada não tem relação com os atos de vistoria da concedente, mas com a modificação unilateral, desobedecendo comando da administração, que não aprovou as mudanças pretendidas pelo município. 
47.	Desse modo, em virtude de sua conduta unilateral irregular, aplicar recursos com desvio de finalidade, não há como acatar os argumentos dos responsáveis.
Argumento 6 (peça 50, p. 12) 
48.	A defesa argumenta que o plano de trabalho do referido convênio foi executado via processo licitatório, Processo nº 011382010, na modalidade Tomada de Preços nº 029/2010, conforme cópia do processo licitatório anexo, docs, 218/262, conforme exigências legais, razão de que não deve subsistir a glosa/devolução do valor repassado pelo convênio em questão.
Análise
49.	Observa-se que a defesa, embora busque demonstrar a legalidade na aplicação dos recursos, não consegue desqualificar a irregularidade da qual está sendo responsabilizada, qual seja, desvio de finalidade na aplicação dos recursos pactuados.
50.	Desse modo, em virtude da aplicação dos recursos avençados com evidente desvio de finalidade, sem a comprovação de atendimento das necessidades específicas da comunidade que o ajuste visava suprir, não se acata o argumento dos responsáveis.
Argumento 7 (peça 50, p. 15-16) 
51.	Argumenta que não houve dolo na conduta do convenente. Para reforçar sua tese apresente um julgado da 1ª Turma do STJ (AGRESP 201001214280, Napoleão Nunes Maia Filho, STJ - primeira Turma, DJE data: 09/02/2012. DTPB.) , no qual, registra o entendimento pela impossibilidade de responsabilização do administrador público, por ato de improbidade, quando esteja presente apenas a culpa estrito senso.
Argumento 8 (peça 50, p. 17-18) 
52.	Argumenta que sem a ocorrência de má-fé também não há que se falar em condenação à restituição da integralidade dos valores recebidos no referido convênio. Para reforçar sua tese, apresenta julgado do TRF - 4ª Turma (TRF4, apelação cível Nº 5010893-15.2012.404.7204, 4ª Turma, Des. Federal Cândido Alfredo Silva Leal Júnior, por unanimidade, juntado aos autos em 16/09/2016) .
Análise
53.	Os argumentos serão analisados conjuntamente, em função da pertinência. 	Apesar da jurisprudência apresentada, verifica-se que o caso em questão se refere a processo de contas e não ato de improbidade administrativa. Com efeito, a jurisprudência pacífica do TCU é no sentido de que, nos processos de contas, compete ao gestor o ônus da prova da boa e da regular aplicação dos recursos públicos que lhe são confiados, o que independe da comprovação deste ter agido com dolo ou culpa.
54.	Ressalte-se que a culpa latu sensu advém, entrementes, da culpa contra a legalidade, uma vez que o dano ao erário resultou da violação de obrigação imposta pelo art. 37, caput, c/c o art. 70, da Constituição da República Federativa do Brasil, art. 93 do Decreto-lei 200/1967, art. 66, do Decreto 93.872/1986; Lei 11.578/2007, art. 6º, § 1º e Termo de Compromisso  225/2010 (SIAFI 660570) , item I, o que não resta margem para apreciar a conduta do agente, que não comprovou a correta execução do objeto do ajuste. O que, por sua vez, caracterizou a realização das despesas com desvio de finalidade com flagrante desrespeito às normas legais e aos regramentos que orientavam estes gastos.
55.	Deve ser ressaltado que o débito está sendo imputado ao município, em função da necessidade de devolução dos recursos gastos com desvio de finalidade. Já o gestor foi chamado apenas em audiência, mediante conduta defesa, desvio de finalidade na aplicação dos recursos, portanto responderá pela multa do artigo 58, inciso I, da Lei 8.43/1992, em caso de condenação.
56.	Desse modo, não se acatam os argumentos da defesa.
Argumento 9 (peça 50, p. 18-33) 
57.	Colaciona aos autos, sentença de 1º grau favorável ao município de Sarandi em ação declaratória de inexistência de débito proposta pelo ente municipal, referente ao mesmo objeto desta TCE, em face do Ministério da Integração Nacional. 
Argumento 10 (peça 50, p. 34-) 
58.	Colaciona aos autos, parecer do Ministério Público Federal, manifestando-se pelo desprovimento do recurso interposto pela União. 
Análise
59.	Argumentos analisados conjuntamente. Em relação à existência de processo judicial sobre as mesmas irregularidades tratadas no presente processo, ocorridas no mesmo convênio, deve-se relatar que não há comunicação do presente feito com as decisões proferidas no âmbito judicial, visto que a independência das instâncias só deixa de prevalecer quando a decisão judicial que declara a inexistência do fato ou nega sua autoria é proferida em ação de natureza criminal.
60.	Esse entendimento acerca da incomunicabilidade das decisões judiciais em ações civis e decisões do Tribunal de Contas da União (TCU) é manso nessa Corte de Contas, tendo sido proferida, por exemplo, no Acórdão 2983/2016-TCU-Primeira Câmara, em processo de relatoria do Exmo. Ministro Bruno Dantas. Dessa sorte, a decisão a ser tomada pelo TCU não está vinculada às decisões em ação civil aludida.
61.	Pelo mesmo motivo (incomunicabilidade de instâncias) , não merece prosperar os argumentos apresentados pertinentes a julgados do Tribunal Regional Federal.
62.	Todavia, analisando-se o conteúdo do julgado, observa-se que foi ponderado na sentença (peça 50, p. 28) que embora tenha ocorrido a utilização de recursos em descompasso com o disposto no plano de trabalho, na prática, a utilização se deu em prol da coletividade, e a devolução integral foge ao razoável
63.	Também foi esclarecido na sentença do Emérito julgador (peça 50, p. 28) que não houve qualquer apontamento em relação a ilegalidades consistentes em superfaturamento, desvio de dinheiro público ou enriquecimento ilícito, razão pela qual entendeu que o valor repassado foi empregado como previsto para seu uso e observando o interesse público, não devendo haver restituição de tal montante, ressalvada a possibilidade de apuração de eventuais irregularidades pelo Tribunal de Contas da União.
64.	Exposições que resultaram no seguinte dispositivo (peça 50, p. 32) :
Ante o exposto julgo PROCEDENTE o pedido, com base no art. 487, inciso I, do CPC, para declarar a inexistência do dever de restituir valores relativos ao Termo de Compromisso nº 225/2010, relativo ao processo administrativo nº 59050.000397/2010-77, firmado pelo município autor, no ano de 2010, com o Ministério da Integração Nacional, ressalvado eventuais apontamentos de irregularidades e glosas impostas pelo Tribunal de Contas da União, em caso de tomada de contas especial.
65.	Contudo, esse não é o entendimento prevalecente no âmbito do TCU. Para a Egrégia Corte de contas mesmo as despesas irregulares tendo sido realizadas em benefício do ente federado, porém, em finalidade diversa da inicialmente pactuada, na linha do que determina a Decisão Normativa TCU 57/2004, cabe ao ente federado a obrigação de recompor, com recursos próprios, os valores gastos indevidamente, atualizados monetariamente, ao órgão ou entidade repassadora dos recursos, conforme análise feita nos itens 33-45 desta.
66.	Desse modo, em virtude da independência das instâncias, e da caracterização da irregularidade de desvio de finalidade na execução do plano de trabalho, além da não comprovação de que foram atendidas as necessidades específicas da comunidade que o ajuste visava suprir, especialmente a recuperação de residências, não se acatam os argumentos dos responsáveis.
Analise da Boa-fé 
67.	É cediço que essa Egrégia Corte de Contas leva em consideração a boa-fé dos gestores, na aferição da punibilidade dos atos irregulares.
68.	Embora o responsável tenha alegado a boa-fé nos autos, em virtude da execução do objeto de acordo com o plano de trabalho por ele apresentado, observa-se que foi executado um plano de trabalho divergente do pactuado, tendo inclusive sua modificação sido rejeitada pela administração, em virtude da aplicação de recursos com desvio de finalidade. O responsável não apresentou elementos suficientes que pudessem ser levados em conta, em relação às ações empreendidas por ele quanto ao desvio de finalidade. Desse modo, sua boa-fé não pode ser comprovada.
69.	Deve ser enfatizado que a boa-fé da pessoa jurídica de direito público, no caso do município de Sarandi - RS, é presumida, no entendimento majoritário da jurisprudência do TCU.
Análise conclusiva
70.	Vale ressaltar que a pretensão punitiva do TCU, conforme Acórdão 1441/2016-TCU-Plenário, que uniformizou a jurisprudência acerca dessa questão, subordina-se ao prazo geral de prescrição indicado no art. 205 do Código Civil, que é de 10 anos, contado da data de ocorrência da irregularidade sancionada, nos termos do art. 189 do Código Civil, sendo este prazo interrompido pelo ato que ordenar a citação, a audiência ou a oitiva do responsável. No caso em exame, não ocorreu a prescrição da pretensão punitiva, uma vez que o fato gerador da irregularidade sancionada ocorreu em 2/7/2010 e o ato de ordenação da citação ocorreu em 16/6/2019 (peça 41) .
71.	Não havendo nos autos elementos que possam atestar a boa-fé do Sr. Leonir Cardozo, devem ser rejeitadas as suas razões de justificativa, devendo as contas serem julgadas irregulares, aplicando-lhes a multa prevista no art. 58 da Lei 8.443/1992.
72.	Todavia, considerando o julgamento das contas do município, preliminarmente, deve ser concedido um novo e improrrogável prazo para recolhimento do débito com relação ao município de Sarandi - RS, bem como que não sejam ainda julgadas as contas do Sr. Leonir Cardoso, com vistas a equilibrar as etapas do processo com relação a todos os responsáveis, conforme jurisprudência do TCU (Acórdão 1856/2019-TCU-Plenário) .
CONCLUSÃO
73.	Em face da análise promovida, não foi possível sanear as irregularidades atribuídas aos responsáveis, tampouco elidir o débito imputado ao ente federativo. Ademais, inexistem nos autos elementos que demonstrem a boa-fé do Sr. Leonir Cardoso ou a ocorrência de outros excludentes de culpabilidade. Todavia, em função da responsabilização do ente federado, deve ser levado em conta a jurisprudência atual e dominante no Tribunal, no sentido de, preliminarmente ao julgamento de mérito, conceder-se o novo e improrrogável prazo ao ente público e, somente diante do não atendimento da notificação, condená-lo em débito, atualizado e com incidência de juros.
PROPOSTA DE ENCAMINHAMENTO
74.	Diante do exposto, submetem-se os autos à consideração superior, propondo:
a)	rejeitar as razões de justificativa do Sr. Leonir Cardoso, e rejeitar as alegações de defesa do município de Sarandi-RS;
b)	fixar novo e improrrogável prazo de 15 (quinze) dias, com fundamento nos arts. 1º, inciso I, 12, inciso IV, §§ 1º e 2º, e 23, inciso III, alínea "a", da Lei 8.443/1992, para que o município de Sarandi-RS comprove, perante este Tribunal, o recolhimento aos cofres do Tesouro Nacional da importância a seguir especificada, atualizada monetariamente até a data de seu efetivo recolhimento:
	Débitos relacionados somente ao responsável Prefeitura Municipal de Sarandi - RS (CNPJ: 97.320.030/0001-17) , na condição de contratado.
	Quantificação do dano:
	Data de ocorrência
	Valor histórico (R$) 
	Identificador da parcela

	2/7/2010
	800.000,00
	D1

	18/10/2012
	38.635,99
	C1

	Valor atualizado do débito (sem juros) em 5/6/2019: R$ 1.282.380,06
c)	dar ciência ao município de Sarandi-RS de que o recolhimento tempestivo da quantia acima indicada, atualizada monetariamente, sanará o processo em relação àquele ente público e implicará o julgamento de suas contas pela regularidade com ressalva, bem como de que a ausência dessa liquidação tempestiva levará ao julgamento pela irregularidade das contas, com imputação de débito, a ser atualizado monetariamente e acrescido de juros moratórios.
2.	O representante do MPTCU que atuou no feito, Procurador Marinus de Vries Marsico, em parecer à peça 56, divergiu do parecer da unidade instrutiva, conforme parecer a seguir transcrito:
	Cuidam os autos da tomada de contas especial instaurada pelo Ministério do Desenvolvimento Regional, em desfavor do município de Sarandi/RS e de Leonir Cardozo, ex-prefeito, em razão da não comprovação da regular aplicação dos recursos repassados por meio do Termo de Compromisso 225/2010, que tinha por objeto a realização de "obras de recuperação de estradas vicinais, pontes, pontilhões, casas populares e de pavimentação de vias urbanas, no município de Sarandi/RS".
	Em face dos indícios de desvio de finalidade na aplicação dos recursos, foi realizada a citação do ente político e a audiência do ex-gestor.
	Ambos compareceram aos autos, apresentando respectivos elementos de defesa.
	A Secex/TCE propõe a rejeição das defesas apresentadas e sugere a fixação de novo e improrrogável prazo para que o município comprove o recolhimento da dívida, na integralidade dos valores repassados, na forma indicada na instrução, já sinalizando, de antemão, o juízo de irregularidades das contas e cominação de multa ao ex-prefeito, em fase processual posterior.
	Com as devidas escusas à unidade técnica, temos pensamento distinto acerca do encaminhamento a ser dado aos presentes autos, em razão dos argumentos de fato e de direito adiante aduzidos.
	Para boa compreensão dos fatos e da posição da secretaria técnica transcrevemos o seguinte trecho da instrução:
35.	(...) em função do excesso de chuvas, o município decretou situação de emergência e foi contemplado com recursos federais para a recuperação de sua infraestrutura, conforme Plano de Trabalho aprovado (peça 4, p. 3-7) , cujas metas consistiam em (peça 4, p. 4) :
1-	Recuperação de residências populares - Unid. 34;
2-	Recuperação de Pontes - Unid. 11;
3-	Recuperação de Pontilhões - Unid. 12;
4-	Recuperação de Estradas - Km 120
36.	Todavia, o município alega que se antecipou e executou as estradas, pontes e pontilhões mencionados no Plano de Trabalho original com recursos próprios, conforme informação feita pela própria administração municipal, por meio do Ofício PMS 317/2010 (peça 8, p. 1) de 1/10/2010. Mas, não fez menção à recuperação de residências populares - meta 1, composta de 34 unidades.
37.	Entretanto, na tentativa de aproveitamento dos recursos repassados pela União, apresentou nova proposta com modificação do Plano de Trabalho, nesta contemplando revestimento com pedra britada, aplicada com espessura média de 5 cm no leito das estradas, conforme Meta 1 (peça 8, p. 24) .
38.	Porém, a tratativa não foi aceita pelo órgão concedente, conforme Informação Técnica11/2010-DBG (peça 9, p. 1) de 23/11/2010. Uma vez que tais alterações não se caracterizaram como obras emergenciais.
39.	Apesar disso, o município executou o seu plano de trabalho, indiferente à desaprovação da administração, e ao prestar contas dos gastos (peça 15) , ficou demonstrado que executou um Plano de Trabalho (peça 15, p. 43 e 48) divergente do que havia sido aprovado pela SEDEC. Logo, o Município agiu conscientemente em desacordo com o ajuste, executando obras não relacionadas ao evento, com evidente desvio de finalidade, conforme Nota Técnica 20l6_068_ NT _ DRR-CCS/SEDEC/ORR/CGRZR/CORE (peça 19) .
40.	Denota-se que a situação nos autos, corresponde a desvio de finalidade, uma vez que os recursos alocados destinavam ao atendimento de objetos específicos devido à situação emergencial. No caso em comento, a título de exemplo, restou patente o desvio de finalidade ao deixar de aplicar recursos na recuperação de residências populares, objeto do plano de trabalho aprovado, em detrimento de obras de revestimento com pedra britada no leito das estradas, objeto do plano de trabalho recusado.
 (...) 
42.	Caracterizado o desvio de finalidade na utilização de verbas federais, ainda que os recursos tenham sido empregados em benefício do município, não havendo provas de que foram atendidas as necessidades específicas da comunidade que o ajuste visava suprir, a jurisprudência do TCU prevê que o débito seja imputado individualmente ao município beneficiado e que seja aplicada multa ao gestor responsável pelo ilícito. Além disso, as contas de ambos são julgadas irregulares. (Acórdão 1885/2015-TCU-Plenário, 7.585/2015 - 1ª Câmara, 5.224/2015 - 2ª Câmara, Acórdão 7102/2014-TCU-Segunda Câmara) . 3588/20 17
43.	Considerando que as despesas irregulares foram realizadas em benefício do ente federado, porém, em finalidade diversa da inicialmente pactuada, na linha do que determina a Decisão Normativa TCU 57/2004, cabe ao ente federado a obrigação de recompor, com recursos próprios, os valores gastos indevidamente, atualizados monetariamente, ao órgão ou entidade repassadora dos recursos.
	A unidade técnica ainda aborda dois outros elementos de defesa correlacionados: a) sentença judicial que julgou procedente o pedido do município, declarando a inexistência do dever de restituir os valores do ajuste em foco (processo 5001814-03.2017.4.04.7118) ; b) parecer do Ministério Público Federal da 4ª região no referido processo, exarado no recurso interposto pela União, posicionando-se pelo não provimento. 
	Acerca de tais elementos a instrução técnica invoca o entendimento da incomunicabilidade das decisões judiciais em ações civis e das decisões do TCU.
	A breve apresentação dos fatos revela que os recursos transferidos deveriam ter sido aplicados para a recuperação de quatro áreas específicas - a) 34 residências populares; b) pontes; c) pontilhões; d) estradas. Todos os serviços previstos no ajuste destinavam-se a acudir situação emergencial, em face do excesso de chuvas na região (peça 4) .
	Contudo, os recursos foram aplicados em outra área (recuperação de vias urbanas) , pois o próprio município teria atendido à necessidade das intervenções emergenciais com recursos próprios, exceto no que toca à recuperação das residências populares.
	A aplicação em finalidade distinta daquela que foi acordada com a União constitui importante irregularidade, ponto em que concordamos com a unidade técnica, máxime quando houve expressa recusa por parte do órgão concedente da proposta de aplicação conforme no novo plano de trabalho apresentado.
	Contudo, parece-nos que reclama maior reflexão a imposição de devolução da integralidade dos recursos, ante as específicas circunstâncias e peculiaridades do presente caso, que, entre outros aspectos, sinalizam para o atendimento da necessidade emergencial da coletividade em três das quatro metas ou serviços estabelecidos do Termo de Compromisso.
	Parece-nos razoável ponderar sobre a possibilidade de admissão, em caráter de excepcionalidade, da utilização dos recursos federais para recomposição dos cofres municipais no exato montante dos valores municipais que foram alocados para a satisfação daquelas necessidades emergenciais previamente definidas no Ajuste em foco.
	A nosso ver, a alegação do município guarda lógica coerente e indica que houve uma atuação rápida para acudir necessidades emergenciais que não poderiam ser postergadas, com a espera do recebimento dos recursos federais.
	Essa alegação é condizente com as provas dos autos, pois no próprio ofício em que o ente municipal solicita, em 1º/10/2010, a alteração da especificação do objeto (para permitir, desta feita, a recuperação de vias urbanas danificadas pelas chuvas) ele afirma, de modo transparente e direto, que já teria executado parte do objeto com recursos próprios, pois o quadro de emergência exigiu intervenção imediata. E justifica: estradas vicinais tinham sido comprometidas e estavam impedindo o transporte escolar e a "passagem de caminhões que realizam a coleta de leite e de outros produtos juntos aos produtores rurais", fazendo juntar fotografias de áreas recuperadas (vide peça 8) . 
	Situações de uso de recursos federais para a reposição do cofre municipal têm sido excepcionalmente admitidas pela Corte, conforme podemos ver no texto do enunciado constante da Jurisprudência Selecionada, abaixo transcrito: 
A análise do nexo de causalidade na execução de convênios segue a premissa de que os recursos são repassados antes da realização das despesas. Entretanto, havendo atraso no repasse por culpa do concedente, é justificável, em observância à prevalência do interesse público, a utilização dos recursos transferidos para reposição do pagamento das despesas previamente incorridas pelo convenente para cumprir obrigações contratuais decorrentes da execução do objeto. (Acórdão 2234/2018-TCU-Primeira Câmara) 
	Nossa inclinação inicial pendia, então, pela aceitação dos valores municipais que foram aplicados na recuperação de três das quatro áreas descritas no convênio (pontes, pontilhões e estradas) , o que implicaria apenas a devolução da quantia referente à recuperação das 34 residências populares, serviço não executado.
	Ocorre que o Plano de Trabalho não discrimina os valores correspondentes a cada uma das quatro metas. Também não localizamos nos autos conjunto de documentos relativos à aplicação dos recursos municipais como um todo. Esse quadro sugeriria o retorno do feito para a unidade técnica para a adoção de diligencias necessárias à obtenção de todos esses documentos, com respectiva análise.
	Deixamos, porém, de propor tal medida por duas razões. A primeira delas decorre das típicas dificuldades advindas do decurso do tempo, em um ajuste cujo repasse se deu há mais de nove anos, isso somado aos ônus processuais daí decorrentes. A segunda razão está relacionada a outro elemento que compõe o cenário deste processo, que é a sentença judicial mencionada linhas atrás, situação que requer breves considerações adicionais.
	Diga-se, desde logo, que não se põe em questionamento a regência do princípio da independência das instâncias, de modo a conferir à Corte de Contas pleno espaço de juízo próprio acerca das matérias sob a sua jurisdição, estando circunscrita ao que decidiu o Poder Judiciário apenas nas restritas hipóteses de sentença penal absolutória que negue a inexistência do fato ou da autoria. Insista-se: isso é absolutamente pacífico e não se cogita discutir sua incidência.
	Sempre convém, contudo, resistir ao impulso de tomar esse valor jurídico para simplesmente desconsiderar o que foi decidido no âmbito do Poder Judiciário, deixando de fazer equilibrada ponderação sobre o conteúdo da decisão, seus possíveis efeitos relativamente à efetividade da execução judicial de eventual decisão do TCU, somando-se a isso o exame dos demais elementos que particularizam cada caso.
	Ao ler o teor da sentença (também disponível no sítio do TRF-4ª região) , observamos que nela fica patente a mesma objeção que tivemos acerca da devolução integral dos recursos, em face de informações que indicam a execução das três ações ou metas, entre as quatro previstas, havendo o eminente magistrado expressamente se manifestado pela falta de razoabilidade da pretensão da União. Nela também há menção sobre a ausência de indicação de irregularidade relativa a superfaturamento ou desvio de dinheiro público. A sentença ainda informa que a União, na condição de ré, assegurou que acompanhou "todas as etapas do convênio, desde a aprovação da proposta até a conclusão das obras pelo município", o que permite a presunção de que outras irregularidades não foram identificadas.
	Houve recurso interposto pela União. Consta dos autos a manifestação do Ministério Público Federal, para quem a sentença recorrida foi correta, posicionando-se pelo desprovimento do apelo (peça 51) .
	Em consulta ao sítio do TRF da 4ª região, constatamos que o recurso da União foi improvido em julgamento realizado em 10/9/2019 pela 4ª turma da referida Corte Federal. 
	Sabemos que o processo, seja judicial ou administrativo, não é um fim em si mesmo e deve ser marcado pela utilidade, a qual sempre deve receber o signo do interesse público e da racionalidade processual nos processos na Corte de Contas.  
	Assim, para fins do melhor encaminhamento a ser dado a este feito, convém sopesar - não como fator único e decisivo, mas como um elemento de um conjunto - os possíveis efeitos de um provimento judicial declarando a inexistência do dever de restituir os valores do Termo de Compromisso 225/2010 sobre a execução judicial de um eventual acórdão condenatório do TCU.
	Portanto, considerando as diversas peculiaridades deste processo, entendemos que as alegações de defesa do ente político devem ser parcialmente acolhidas, não cabendo sua condenação em débito.
	Caso se entenda que este não é o melhor encaminhamento, opinamos pelo retorno do feito à Secex/TCE para apuração do valor correspondente à recuperação das 34 residências populares, serviço não executado, a fim de que o débito se circunscreva à correspondente quantia.
	Quanto à conduta do ex-gestor, conforme registramos no início deste parecer, alinhamo-nos ao posicionamento da Secex/TCE quanto à reprovabilidade, razão por que sugerimos que sejam julgadas irregulares as contas com aplicação da multa de que trata o art. 58, I, da Lei Orgânica.
	É a manifestação deste representante do Ministério Público Federal junto ao TCU. 
É o relatório.

8.1. Dione Maria Gregianin (OAB/RS 68.279) e outros, representando Leonir Cardozo e Prefeitura Municipal de Sarandi - RS.

Procurador Marinus Eduardo De Vries Marsico.

TOMADA DE CONTAS ESPECIAL. TERMO DE COMPROMISSO FIRMADO ENTRE O MUNICÍPIO DE SARANDI/RS E O MINISTÉRIO DA INTEGRAÇÃO NACIONAL. EXECUÇÃO DE OBRAS PARA RECUPERAÇÃO DE ESTRADAS, PONTES, PONTILHÕES E CASAS POPULARES. SITUAÇÃO DE EMERGÊNCIA DEVIDO ÀS CHUVAS INTENSAS. REALIZAÇÃO DE PARTE DO OBJETO DO AJUSTE COM RECURSOS MUNICIPAIS. RECOMPOSIÇÃO DOS COFRES MUNICIPAIS COM OS RECURSOS FEDERAIS REPASSADOS. EXECUÇÃO DE NOVO PLANO DE TRABALHO SEM A AUTORIZAÇÃO DO CONCEDENTE. DESVIO DE FINALIDADE. CITAÇÃO DO MUNICÍPIO E AUDIÊNCIA DO EX-PREFEITO. IMPOSSIBILIDADE DE CONDENAÇÃO DO MUNICÍPIO EM DÉBITO. EXISTÊNCIA DE DECISÃO JUDICIAL QUE DECLARA A INEXISTÊNCIA DO DEVER DE RESTITUIR OS VALORES À UNIÃO. CONTAS REGULARES. RESPONSABILIDADE DO EX-PREFEITO DECORRENTE DA EXECUÇÃO DO NOVO PLANO DE TRABALHO. CONTAS IRREGULARES. MULTA. NOTIFICAÇÃO.

TOMADA DE CONTAS ESPECIAL (TCE)

Secretaria de Controle Externo de Tomada de Contas Especial (SecexTCE).

Em apreciação, tomada de contas especial instaurada pelo Ministério do Desenvolvimento Regional, em desfavor do Município de Sarandi/RS e do ex-prefeito Leonir Cardozo (CPF: 347.014.350-15) , em razão da não comprovação da regular aplicação dos recursos repassados àquela municipalidade pela União, por meio do Termo de Compromisso 0225/2010, registro Siafi 660570, firmado entre o extinto Ministério da Integração Nacional (MIN) e o dito Município.
O ajuste em foco, com vigência de 1/6/2010 a 24/2/2011, tinha por objeto a realização de obras de recuperação de estradas, pontes, pontilhões e casas populares, no Município de Sarandi/RS. Para tanto, foi previsto e efetivamente repassado o montante federal de R$ 800.000,00, em 2/7/2010, com a devolução do saldo remanescente de R$ 38.635,99.
O objeto do ajuste consistia na realização de obras de emergência para recuperação de 34 residências populares, 11 pontes, 12 pontilhões e recuperação de 120 km de estradas, danificadas em razão do excesso de chuvas no Município de Sarandi/RS que, inclusive, decretou situação de emergência.
O próprio município, mediante o Ofício PMS 317/2010 (peça 8, p. 1) de 1/10/2010, esclareceu ao concedente que se antecipou e executou com recursos próprios as obras relativas à recuperação de estradas, pontes e pontilhões mencionados no plano de trabalho original, oportunidade em que solicitou, com vistas a aproveitar os recursos federais transferidos, alteração do plano de trabalho para execução de obras de revestimento com pedra britada, com espessura média de 5 cm no leito de diversas estradas que cruzam o município (peça 8, p. 24) . 
A solicitação em foco, por não ter sido caracterizada como obra emergencial, não foi aprovada pela Secretaria Nacional de Defesa Civil (SEDEC) do MIN, conforme Informação Técnica11/2010-DBG (peça 9, p. 1) . Mesmo diante dessa expressa desaprovação, o município executou o seu plano de trabalho, cuja divergência em relação ao plano aprovado restou clara nas contas apresentadas (peça 15) .
No âmbito do TCU, o Sr. Leonir Cardozo foi ouvido em audiência e o Município de Sarandi/RS foi citado em razão da mesma irregularidade, qual seja, aplicação de recursos federais em finalidade diversa daquela previamente pactuada, sem autorização prévia do órgão repassador, em benefício do ente federado.
Após analisar as defesas apresentadas de forma conjunta à peça 50, a Secretaria de Controle Externo de Tomada de Contas Especial (Secex-TCE) , em uníssono (peças 53 a 55) , pugna por sua rejeição, com a fixação de novo e improrrogável prazo para que o Município de Sarandi/RS promova o recolhimento do valor devido à União.
O representante do MPTCU, Procurador Marinus Eduardo de Vries Marsico, em parecer à peça 56, diverge parcialmente da unidade instrutiva.
Entende que, dada a urgência das medidas emergenciais a serem adotadas pelo Município de Sarandi/RS no enfrentamento dos estragos provocados pelas chuvas intensas que atingiram aquela municipalidade, este TCU poderia, diante do desvio de finalidade e em caráter excepcional, admitir a utilização dos recursos federais repassados para recompor os cofres municipais em relação a três dos quatros serviços inicialmente previstos, a saber: reconstrução de pontes, pontilhões e estradas.
Com relação aos gastos relacionados à recuperação de residências populares, cuja inexecução foi admitida pelo próprio município, entende o representante do Parquet de Contas ser desnecessária sua devolução, dada a dificuldade de se discriminar o seu montante, em face do longo tempo decorrido desde a execução das despesas objeto da prestação de contas, e a existência de decisão judicial declarando a inexistência do dever de o município restituir os valores do ajuste em foco (processo 5001814-03.2017.4.04.7118, TRF 4ª Região) .
Do exposto, defende a inexistência de débito em relação ao Município de Sarandi/RS e, alternativamente, o retorno dos autos à unidade técnica par fins de apuração dos valores correspondentes à recuperação das 34 unidades residenciais populares, oportunidade em que manifestou sua aquiescência quanto à proposta de aplicação de multa ao ex-prefeito.
Manifesto minha concordância parcial com os pareceres prévios e transcritos no relatório precedente, razão pela qual adoto os fundamentos neles expendidos, e que não contrastam com o posicionamento por mim defendido, em minhas razões de decidir, sem prejuízo de tecer os comentários que se seguem.
Das provas constantes dos autos, não restam dúvidas de que o Município de Sarandi/RS empregou os recursos federais com claro desvio de finalidade, constatação que, prima facie, levar-me-ia a concordar com as conclusões da Secex-TCE no sentido de determinar a devolução para a União dos valores por ele recebidos, conforme cediça jurisprudência desta Corte de Contas.
Ocorre que as especificidades do caso concreto estão a exigir deslinde diverso. Observo que constatações advindas da documentação carreada aos autos são aptas a autorizar a adoção de caminho distinto àquele trilhado pela unidade instrutiva.
 A primeira delas refere-se à urgência dos serviços executados. Diga-se que os recursos federais foram inicialmente solicitados para fazer frente a gastos com recuperação de infraestrutura viária do Município de Sarandi/RS e residências populares, deteriorada em razão de chuvas intensas em toda extensão territorial do município. 
Contudo, como bem salientou a dita municipalidade, mediante Ofício PMS 317/2010 (peça 8, p. 1) de 1/10/2010, a urgência dos gastos envolvidos foi tal que exigiu pronto atendimento por parte de sua prefeitura. A execução antecipada de três (recuperação de estradas, pontes e pontilhões) das quatro metas previstas foi fundamental para garantir o direito de ir e vir da população atingida além de permitir o fluxo da produção agropecuária dos munícipes.
Acerca da execução antecipada com posterior recomposição do cofre municipal, o TCU tem, em casos excepcionais, aceito esse tipo de gasto. A esse respeito, o representante do MPTCU citou o Acórdão 2234/2018-TCU-Primeira Câmara, cuja razão de decidir fundou-se na excepcionalidade decorrente de atraso na liberação da verba por culpa do concedente.
Ora, apesar de o caso concreto não abarcar, em sentido estrito, a premissa fática que ensejou o posicionamento do TCU na decisão indicada pelo MPTCU, vejo que a urgência e a necessidade a incidir sobre as ações a serem adotadas pelo município são suficientes a justificar sua pronta atuação, como se observou no caso concreto.
Por essa vertente lógica, ficaria sem a devida justificativa apenas o gasto relacionado à meta que não foi implementada, qual seja, recuperação de 34 casas populares, cuja inexecução foi tacitamente admitida pelo dito município.
A esse respeito, registro que não consta dos autos o valor financeiro correspondente a mencionada meta, porquanto o plano de trabalho não discriminou a alocação dos recursos por meta a ser executada. Julgo que a obtenção dessa informação se mostra desnecessária, seja em função da inerente dificuldade em se apurar tais informações diante do elevado período de tempo desde a execução do ajuste em foco, passados mais de nove anos, seja, e aqui se encerra a segunda constatação que me faz divergir da Secex-TCE, em razão de existência de decisão judicial proferida no âmbito do processo que tramita no TRF da 4ª Região (5001814-03.2017.4.04.7118) .
Penso que o retorno dos autos a Secex-TCE poderá demandar um elevado esforço para a obtenção de informações que, mesmo disponíveis, tornam-se inócuas diante do que restou decidido no âmbito da decisão judicial mencionada.
É que a decisão em comento foi no sentido de julgar procedente o pedido do município, declarando a inexistência do dever de restituir os valores do ajuste em foco à União, ressalvados eventuais apontamentos de irregularidades e glosas impostas pelo TCU, sentença que foi confirmada em sede recursal pela 4ª Turma do TRF 4ª Região, em 10/9/2019. Observo que o acerto da sentença recorrida se torna mais evidente quando se observa que o próprio Ministério Público que atuou no feito judicial exarou parecer posicionando-se pelo não provimento de apelo da União contra a decisão de primeira instância. 
Quanto aos efeitos da sentença em apreço, alinho-me às conclusões do MPTCU. 
Não se está aqui a desconsiderar o entendimento remansoso desta Corte de Contas acerca da independência das instâncias administrativa e judicial, cuja prevalência da esfera judicial ocorre nas hipóteses de negativa de autoria ou inocorrência do fato apurados em sede de ação penal.
A regra acima exposta não invalida a conclusão de que ao TCU não é dada a faculdade de tratar de forma distinta direito subjetivo individual do município expressamente reconhecido e garantido por sentença judicial, inclusive, daquelas proferidas em sede de juizado outro que não o penal.
Em outras palavras, é dizer que a decisão judicial assim proferida estende seus efeitos para todos aqueles sujeitos que devam respeitá-la para garantir sua eficácia e efetividade em prol do autor cujo direito subjetivo restou decidido.
Nesse sentido, cito a própria jurisprudência do TCU na área de pessoal, em que esta Corte de Contas, mesmo considerando irregular a percepção de determinada rubrica em ato de aposentadoria ou pensão, com pagamento expressamente assegurado por decisão judicial, aprecia o ato pela ilegalidade mantendo-se incólume o referido pagamento, dada a impossibilidade de interferência nos efeitos da sentença. 
A esse respeito, destaco, entre tantos, o Acórdão 5385/2012-TCU-Segunda Câmara, de Relatoria do emérito Ministro José Jorge, cujo enunciado, elaborado no âmbito da jurisprudência selecionada deste TCU, restou assim delineado:
É ilegal a incorporação aos proventos de parcela relativa a plano econômico (URP 26,05%) . Na hipótese de decisão judicial dispor expressamente sobre a permanência de pagamentos considerados indevidos pelo TCU, cumpre ao Tribunal negar registro ao ato, abstendo-se de determinar a suspensão dos pagamentos que entenda por ilegais.
Por fim, de se registrar que as ressalvas constantes da parte dispositiva da sentença, dando margem a entendimento diverso do TCU ao que nela restou decidido, devem ser entendidas em conjunto com os seus fundamentos de decidir. 
O magistrado foi claro ao afirmar que dos autos não constam "qualquer apontamento em relação a ilegalidades consistentes em superfaturamento, desvio de dinheiro público ou enriquecimento ilícito, razão pela qual entendeu que o valor repassado foi empregado como previsto para seu uso e observando o interesse público, não devendo haver restituição de tal montante, ressalvada a possibilidade de apuração de eventuais irregularidades pelo Tribunal de Contas da União" (peça 50, p. 28) .
Ao concluir pela inocorrência das ilegalidades avaliadas, quais sejam superfaturamento, desvio de dinheiro público ou enriquecimento ilícito, por insuficiência de provas constantes dos autos, o julgador circunscreveu a possibilidade de entendimento diverso do TCU acerca da ocorrência dessas irregularidades a ensejar a devolução dos recursos, caso encontre outras provas, carreadas e analisadas em sede de TCE, que as fundamentem.
In casu, não foi trazida aos autos documentação que conduzisse à comprovação de ocorrência dessas irregularidades e, assim, permitisse conclusão diversa àquela estampada na decisão judicial em questão.
Pelas razões expostas, não vejo como subsistir o débito inicialmente imputado ao município de Sarandi/RS, não cabendo sua condenação em débito, de sorte que suas contas sejam julgadas regulares nos termos do art. 16, inciso I, da Lei 8.443/1992.
Com relação à responsabilização do ex-prefeito, Sr. Leonir Cardozo, faço as seguintes considerações em complemento àquelas já trazidas nos pareceres prévios.
Pelas mesmas razões já expostas neste voto, entendo que não cabe atribuir responsabilidade ao mencionado responsável pelo fato de ter realizado as obras de recuperação de estradas, pontes e pontilhões com recursos municipais e posterior recomposição dos cofres municipais com recursos federais.
Contudo, não se pode admitir que o gestor municipal, mesmo sabendo da expressa discordância da SEDEC em relação ao novo plano de trabalho apresentado pelo município, tenha optado por implementá-lo, em clara afronta à legislação que rege os ajustes conveniais e congêneres e, segundo o qual, eventuais alterações no objeto que consta do plano de trabalho carecem da anuência do ente concedente.
Nem mesmo a sentença que declarou a inexistência do dever de o Município de Sarandi/RS restituir à União os recursos do ajuste em apreço alcança o ex-prefeito, porquanto o referido decisum não tratou de sua responsabilidade na execução do Termo de Compromisso 0225/2010.
Ante o exposto, pugno por que sejam julgadas irregulares as contas do Sr. Leonir Cardozo, nos termos do art. 16, inciso III, alínea "b", da Lei 8.443/1992, sem condenação em débito, mas com a aplicação da multa prevista no art. 58, inciso I, da mesma Lei.
Com essas considerações, VOTO para que o Tribunal aprove a minuta de Acórdão que ora submeto à consideração deste Colegiado.
TCU, Sala das Sessões Ministro Luciano Brandão Alves de Souza, em 12 de maio de 2020.
Ministro VITAL DO RÊGO 
Relator